【裁判字號】    97,訴,4
【裁判日期】    970521
【裁判案由】    拆屋還地
【裁判全文】
臺灣新竹地方法院民事判決                 97年度訴字第4號
原      告  乙○○
訴訟代理人  吳聖欽 律師
被      告  甲○○
上列當事人間拆屋還地事件，本院於民國97年5月7日辯論終結
，判決如下：
    主  文
被告應將坐落於新竹市○○路537-號地號土地上，如附圖所示A
部分及B部分，面積共柒拾貳點陸陸平方公尺之地上物拆除，並
將該土地返還原告。
被告應給付原告新台幣參萬肆仟捌佰捌拾元及自民國九十七年一
月十六日起至返還該土地之日止，按月給付新台幣參仟肆佰捌拾
捌元。
原告其餘之訴駁回。
訴訟費用由被告負擔十分之九，餘由原告負擔。
    事實及理由
一、原告方面：
(一)、聲明：
  1.被告應將坐落於新竹市○○段537-號地號土地上，如附圖所
    示A部分及B部分，面積共72點66平方公尺之地上物拆除，並
    將該土地返還原告。
  2.被告應給付原告新台幣 (下同)444,00 元及自民國97年1月
    16 日起至返還該土地之日止，按月給付新台幣4,440元。
  3.訴訟費用由被告負擔。
(二)、陳述：
  1.按坐落於新竹市○○段537-2地號土地原係訴外人曾石川所
    有，於民國93年間為曾石川之債權人即系爭土地第二順位抵
    押權人楊文東聲請強制執行，由本院以93年度執字竹6248
    號受理，業已於96年2月16日由原告得標拍定在案，並移轉
    登記為原告所有。
  2.本院民事執行處於第一次拍賣公告備註欄記載系爭土地使用
    現況為：「本院93年8月8日查封時，債務人不在場，地政人
    員稱本件土地上有一老式無門之建物，該建物之牆壁為磚及
    土角所砌，屋頂為木樑、瓦片所蓋，且有二分之一毀損，已
    無法遮風蔽雨，另與前開建物相鄰之門牌『新竹市○○街65
    號』建物 (非本件拍賣範圍)似有部分佔有本件土地，嗣經
    抵押權人甲○○報稱65號建物係由其實際管理使用，債權人
    則到院稱65號建物現由債務人住用中。」
  3.訴外人葉浩基於94年9月19日標得系爭土地，惟葉浩基事後
    前往現場查看，發現：「....( 附相片光碟)使用現狀已更
    改，現場為一完整鐵皮屋，且已封閉，牆壁也已用磚塊築起
    ，明顯無法按現況點交。」遂於94年11月11日陳報上情予本
    院，本院於95年2月24日再次到現場履勘，當日執行筆錄記
    載「.... 地政人員稱：537-2地號土地上有鐵皮屋一間，已
    蓋滿全部土地，並有部分佔用屋前鄰地。2.履勘結果：除前
    述地政人員所述外，本院前93年8月18日查封筆錄所載屋頂
    已被拆除，部分磚造及土角所砌牆壁毀損，剩餘部份位於不
    知名之第三人所新蓋前述鐵皮屋內，地政人員稱：新竹市○
    ○街65號建物並未佔用本件土地。」等語，其後本院執行處
    更改拍賣公告「本院93年8月8日查封時，債務人不在場，地
    政人員稱本件土地上有一老式無門之建物，該建物之牆壁為
    磚及土角所砌，屋頂為木樑、瓦片所蓋，且有二分之一毀損
    ，已無法遮風蔽雨，另與前開建物相鄰之門牌『新竹市○○
    街65號』建物 (非本件拍賣範圍)似有部分佔有本件土地，
    嗣經抵押權人甲○○報稱65號建物係由其實際管理使用，債
    權人則到院稱65號建物現由債務住用中。嗣再經本院至現場
    履勘，地政人員稱：本件土地上有鐵皮屋一間，已蓋滿全部
    土地，並有部分佔用屋前鄰地。前查封時所載建物屋頂已被
    拆除，部分磚造及土角所砌牆壁毀損，剩餘部份位於第三人
    所新蓋前述鐵皮屋內，地政人員並稱新竹市○○街65號建物
    並未佔用本件土地。」等語，葉浩基以危險負擔移轉前現狀
    已變更為由，於95年5月9日具狀聲請撤銷拍定。
  4.其間債權人楊文東亦曾於95年4月6日陳報本院稱：「小民楊
    文東自確定其於民國93年執行之事時確無鐵皮屋之存在，其
    之後在民國95年係屬無建照違建之實。」等語。
  5.被告於95年4月11日民事聲請狀稱：「所謂新建鐵皮，並非
    屬於新建，只是因為多年失修又加地震颱風之摧殘，僅依原
    狀修復屋頂漏雨，將破損甚多瓦片換成省錢、堅固之鐵皮，
    致造成誤會。」已承認系爭土地之鐵皮屋為其所搭蓋。
  6.嗣訴外人柳信嘉95年6月29日聲明應買系爭土地，復於95年9
    月19日具狀撤銷應買，並於聲請狀稱：「95年6月29日聲明
    應買，然於日前前往本標的勘查，卻赫然發現筆錄所示之建
    物已全然拆除，現場仍有該不明第三人所雇之工人繼績施工
    中.... 本人稍早接到自稱係該不明之第三人來電，告以除
    應買價金以外，本人尚須購買於本筆土地上未辦保存登記之
    鐵皮屋....。」等語。
  7.茲比對系爭土地於本院查封當時之現況照片與目前蓋滿系爭
    土地之鐵皮屋照片，可知原磚造房屋業已全部滅失，鐵皮屋
    則為全新搭建。而參酌上開本院相關查封、執行筆錄所載及
    楊文東、葉浩基、柳信嘉等人之陳述，鐵皮屋之搭蓋時間點
    應為94年底。姑不論被告是否有權、或實際有無佔用使用新
    竹市○○街65號建物，惟既經本院會同地政人員勘測現場，
    認定「新竹市○○街65號建物並未佔用本件土地」，則東園
    街65號建物使用情形如何，概與本件無涉。被告於系爭土地
    上搭建鐵皮，核屬無權占有。
  8.按所有權人對於無權占有或侵奪其所有物者，得請求返還。
    對於妨害其所有權者，得請求除去之，民法第767條定有明
    文；又無正當權源占用他人之土地，依社會通常觀念，將可
    獲得相當於租金之利益，最高法院61年度台上字第1695號判
    例可資參照；租用城市地方之房屋，其租金以不超過土地申
    報總價額年息百分之10為限，此於租用基地建房屋時準用之
    ，有土地法第105條、第97條規定可稽。被告無權占用系爭
    土地，致原告受有損害，原告自依不當得利或侵權行為等法
    律關係請求反還相當於租金之損害。查系爭土地申報地價為
    每平方公尺7,200元，而系爭土地所在為新竹市都會區，以
    土地申報總價額百分10計算相當於租金之利益，應屬合理。
    被告所占用之面積為74平方公尺，應返還原告相當於且金之
    利益每月4,400元 (計算方法：7200×74×10%12＝4,440)
    ，其自96年2月16日起至96年12月15日止占用10個月，所受
    相當於租金之利益為44,400元。
二、被告方面：
(一)、聲明：原告之訴駁回，訴訟費用由原告負擔。
(二)、陳述：
  1.系爭標的物及新竹市○○段537-2地號建地，連同地上建物
    即新竹市○○街65號磚瓦造平房1棟，於88年8月8日由所有
    權人 (債務人)曾石訓提供擔保一併設定第三順位登記抵押
    借300萬元，並由地政機關認證同時完成登記在案。
  2.又查本案原告係與被告於96年2月16日本院執行處拍賣時，
    搶標始取得系爭土地之所有權，但拍賣公告上載明不點交，
    原告自無權請求被告拆除該建物。
  3.況系爭新竹市○○街65號房屋，屋齡超過50年，現雖因債務
    關係遭受拍賣分別各持有所有權，但原告仍有合法使用土地
    權利之地上權。
  4.至系爭建物雖為新建鐵皮屋，但係使用原有房屋之連棟壁，
    且房屋稅籍尚存在，只有屋頂不在，被告仍有使用權。
三、本件下列原告所主張事實，為被告所不否認，復有土地登記
    簿謄本、抵押權設定契約書、民事執行事件陳報狀、複丈成
    果圖等證據，並經本院到系爭房屋勘驗屬實：
(一)、系爭坐落於新竹市○○段537-2地號土地原係訴外人曾石川
    所有，經本院民執行處拍賣，於96年2月16日拍定，由原告
    取得所有權。
(二)、系爭土地有被告所建鐵皮屋，使用系爭地之面積分別如附件
    複丈成果圖所示A部分69.21公平公尺、B部分3.45平方公尺
    ，合計72.66平方公尺。
四、原告主張被告無權占有前開土地，被告則辯稱該未辦保存登
    記之鐵皮屋原係磚造房屋，原係曾石川所有，而移轉為其所
    有，因年久失修，其始將整修，改搭鐵皮屋，但房屋連棟壁
    尚在，僅有屋頂不在，土地經拍賣後既經原告取得，被告仍
    有土地上權，故有合法使用權源。經查：
(一)、按當事人主張有利於己之事實者，就其事實有舉證之責任，
    民事訴訟法第277條前段定有明文。又所有人對於無權占有
    或侵奪其所有物者，得請求返還之，民法第767條前段亦分
    別定有明文。
(二)、就被告主張其就該土地有合法使用之地上權，本院判斷如下
    ：
  1.被告所蓋之鐵皮屋，並不是系爭土地所有權人所有之原磚造
    建物：
  (1)被告雖主張系爭土地上之前述鐵皮屋係就原土地所有人曾石
    川所有磚造瓦片之房屋所修建，原告則主張曾石川所有之建
    物業已滅失，被告所建之前開鐵皮屋並不是曾石川有之房屋
    。
  (2)本院民事執行處就前揭土地拍賣時，第1次拍賣公告記載為
    ：「本院93年8月8日查封時，債務人不在場，地政人員稱
    本件土地上有一老式無門之建物，該建物之牆壁為磚及土角
    所砌，屋頂為木樑、瓦片所蓋，且有二分之一毀損，已無法
    遮風蔽雨，另與前開建物相鄰之門牌『新竹市○○街65 號
    』建物 (非本件拍賣範圍)似有部分佔有本件土地，嗣經抵
    押權人甲○○報稱65號建物係由其實際管理使用，債權人則
    到院稱65號建物現由債務人住用中。」本院於97年3月27日
    至前開土地勘驗時，該鐵皮屋三面牆壁及屋頂均係鐵皮搭建
    ，室內牆壁鋪上水泥板，室內屋頂已安裝輕鋼架，僅有房屋
    正面牆壁係部分水泥、部分係磚造，有勘驗筆錄及該房屋搭
    建前後照片張 (本院卷28-41頁、64-65頁)在卷可稽，該鐵
    皮屋並未使用原有房屋之連棟壁作為牆壁，屋頂也不存在，
    原有磚造屋與鐵皮屋之關係僅有鐵皮屋正前方之牆壁，是以
    就該鐵皮屋搭建前後狀況觀，曾石川所有之磚造瓦片房屋應
    已滅失，不能謂鐵皮屋尚有一片牆壁即謂該鐵皮屋即係原有
    磚造瓦頂屋之修復房屋，故被告主張前述鐵皮屋係原土地所
    有人曾石川所有磚造房屋修建而成乙節應無可採，該房屋並
    非係曾石川原有之房屋。
  2.被告並無使用系爭土地之地上權：
  (1)被告另主張曾石川將所有之磚造房屋交其使用後，就系爭土
    地既經拍賣，其有使用該土地之地上權，惟被告並無法說明
    其就該土地有地上權之法律依據為何。
  (2)另民法第876條雖規定，設定抵押權時，土地及土地上建築
    物，同屬一人所有，而僅以土地或僅以建築物為抵押者，於
    抵押物拍賣時，視為已有地上權之設定。惟本件被告搭建前
    述鐵皮屋係在抵押權設定後，該鐵皮屋亦非原土地所有權人
    曾石川所有之建築物，是以在本件並無民法第876條之適用
    。
  3.至被告主張其使用係經原土地所有權人同意，且系爭土地拍
    賣公告註明不點交，原告自不得提起本件訴訟，惟被告使用
    系爭土地縱經原土地所有權人同意，並不能對抗因拍賣取得
    所有權之原告，且拍賣公告中雖註明不點交，僅係表示法院
    不負責將該土地點交給拍定人，並無禁止拍定人依法行使所
    有物返還請求權，被告此部分之主張亦無可採。
(四)、被告既無法證明有使用系爭土地權源，從而原告主張其係無
    權占有系爭土地附圖所示A部分及B部分，面積共72點66平方
    公尺，應拆除該部分之地上物，並將該土地返還原告，應認
    有理由，自應准許。
五、再按無法律上之原因而受利益，致他人受損害者，應返還其
    利益；城市地方房屋之租金，以不超過土地及其建築物申報
    總價年息百分之10為限，民法第179條前段、土地法第97條
    第1項定有明文。不當得利，以無法律上之原因而受利益，
    致他人受有損害為其要件，故其得請求返還之範圍，應以對
    方所受之利益為度，非以請求人所受損害若干為準，無權占
    有他人土地，可能獲得相當於租金之利益為社會通常之觀念
    （最高法院61年台上字第1695號判例意旨參照）。本院審酌
    系爭土地位於新竹市○○街內，靠近新竹市○道○路，附近
    有大型量販店，系爭房屋為鐵皮屋，現無人居住等情，認不
    當得利應以上開申報地價百分之8計算為當，被告所占用之
    面積為72.66平方公尺，應返還原告相當於且金之利益每月
    3,488元 (計算方法：7200×72.66×8%12＝3,488)，被告
    自被告取得所有權時之96年2月16日起至96年12月15日止占
    用10個月，所受相當於租金之利益為34,880元。逾此部分請
    求，為無理由，應予駁回。
六、綜上所述，原告基於所有物返還請求權、不當得利返還請求
    權，請求被告應將坐落於新竹市○○段537-號地號土地上
    ，如附圖所示A部分及B部分，面積共72點66平方公尺之地上
    物拆除，並將該土地返還原告、被告應給付原告34,880元及
    自民國97年1月16日起至返還該土地之日止，按月給付新台
    幣3,488元，為有理由，應予准許；逾此所為請求，為無理
    由，應予駁回。
七、據上論結，本件原告之訴為一部有理由，一部無理由，依民
    事訴訟法第79條判決如主文。
中    華    民    國    97    年    5    月    21    日
                  民事第一庭    法  官  王銘勇
以上正本係照原本作成。
如對本判決上訴，須於判決送達後20日內向本院提出上訴狀。
中    華    民    國    97    年    5    月    21    日
                                書記官  曾秀貞


司法院資訊處製作；財團法人民間司法改革基金會備份。
